臺灣新北地方法院民事判決
111年度訴字第676號
原      告  財政部國有財產署北區分署

法定代理人  郭曉蓉  
訴訟代理人  程光儀律師
複  代理人  錢佳瑩律師
訴訟代理人  張義群律師            
被      告  黃純麗  

訴訟代理人  蘇誌明律師
上列當事人間請求給付不當得利事件，經本院於民國111年5月23
日言詞辯論終結，判決如下：
    主  文
被告應給付原告新臺幣伍拾陸萬壹仟柒佰壹拾陸元，及自民國一
百一十一年一月十三日起至清償日止，按年息百分之五計算之利
息。
原告其餘之訴駁回。
訴訟費用由被告負擔十分之三，餘由原告負擔。
    事實及理由
壹、程序方面：
一、按國有財產撥給各地國家機關使用者，名義上雖仍為國有，
    實際上即為使用機關行使所有人之權利，故本院對於是類財
    產，向准由管領機關起訴，代國家主張所有權人之權利（最
    高法院51年台上字第2680號判例意旨參照）。經查：坐落於
    臺北市○○區○○段○○段000地號土地（下稱系爭土地）登記所
    有權人為中華民國，管理者為財政部國有財產署，有土地登
    記第一類謄本在卷可憑（見本院卷第33頁），而原告依財政
    部國有財產署組織法及財政部國有財產署各分署組織準則之
    規定，具有管理國有財產並處理法務案件之權限，即得代國
    家主張所有權人之權利，故本件原告以被告無權占用系爭土
    地為由，訴請給付相當於租金之不當得利，係以管理機關之
    地位代表國家起訴，行使所有權人之權利，依上開說明，核
    無不合。　　
二、原告前依督促程序對被告聲請核發支付命令，被告已於法定
    期間內提出異議，依據民事訴訟法第519條第1項規定，應以
    原支付命令之聲請，視為起訴。
貳、實體方面:
一、原告主張：
  ㈠原告所管理之系爭土地，遭被告以臺北市○○區○○○路○段000巷
    00號鋼筋混凝土造之五層樓房(部分頂樓加蓋；下稱系爭建
    物)之第二層占用(占用面積為23.52平方公尺，下稱系爭房
    屋)，被告曾向原告申請承租系爭土地，並簽署承租國有基
    地整合切結書，自認系爭房屋為其繼受取得，確為其所有，
    惟該申租案因逾期未補正而遭原告註銷，故被告並無系爭土
    地之合法使用權源，為無權占用，卻於如附表一所示期間，
    各占用該附表所示之範圍，係無法律上原因獲有如附表一所
    示相當於租金之利益，並導致原告無法管理使用系爭土地之
    損害，是原告依民法第179條規定不當得利返還請求權之法
    律關係，請求被告給付自民國97年10月1日起至110年9月30
    日止，所積欠相當於租金之不當得利共計新臺幣(下同)1,50
    8,142元等語。
  ㈡訴之聲明：被告應給付原告1,508,142元，及自支付命令送達
    之翌日起至清償日止，按年息5%計算之利息。
二、被告則以下列陳詞置辯：
  ㈠被告雖不爭執系爭房屋無權占用原告系爭土地，惟租金之請
    求權因5年間不行使而消滅，為民法第126條所明定，則凡無
    法律上之原因而獲得相當於租金之利益，致他人受損害時 
    ，如該他人之返還利益請求權已逾租金短期消滅時效之期間
    ，對於相當於已罹消滅時效之租金之利益，即不得依不當得
    利之法則請求返還。又時效完成後，債務人得拒絕給付。民
    法第144條訂有明文，故被告對於原告起訴請求回溯超過5年
    之部分為時效抗辯。另未逾5年部分，原告主張以系爭房屋
    所占用之基地面積計算，被告相當於租金之不當得利之計算
    方式並非適當，被告所有系爭房屋為系爭建物第2層，依系
    爭房屋建物登記謄本所示，面積為98.4平方公尺，被告僅占
    用系爭建物其中1層，故被告所占用原告系爭土地之面積應
    為19.68平方公尺(計算式：98.4平方公尺÷5層樓＝19.68平方
    公尺)，原告至多僅能依此面積計算被告所受不當得利等語
    。
  ㈡答辯聲明：原告之訴駁回。
三、原告主張系爭土地所有權人為中華民國，其為管理者，系爭
    建物無權占用系爭土地，被告所有系爭房屋為系爭建物之第
    2層，全部坐落於系爭土地上，占用實際面積應為98.4平方
    公尺，且系爭土地歷年申報地價為：96年1月起每平方公尺7
    0,600元、99年1月起每平方公尺78,400元、102年1月起每平
    方公尺89,000元、105年1月起每平方公尺125,000元、107年
    1月起每平方公尺116,000元、109年1月起每平方公尺120,00
    0元等情，此有原告提出系爭土地土地登記第一類謄本、系
    爭土地地價查詢資料、系爭房屋建物登記第一類謄本等件附
    卷可稽（見本院卷第31頁至33頁、第75頁），且為被告所不
    爭(見本院卷第42頁至43頁、第68頁至69頁)，自堪信為真。
四、本院得心證之理由:
　　原告主張被告所有系爭房屋無權占用系爭土地，應給付原告
    自97年10月1日起至110年9月30日止，相當於租金之不當得
    利共計1,508,142元乙節，為被告所否認，並以前揭陳詞置
    辯。經查：
　㈠按無法律上之原因而受利益，致他人受損害者，應返還其利
    益，民法第179條前段定有明文。又按無權占有他人土地，
    可能獲得相當於租金之利益，為社會通常之觀念（最高法院
    61年台上字第1695號判決要旨參照）。查系爭房屋坐落系爭
    土地，被告雖為系爭房屋之所有權人，惟被告並非系爭土地
    之所有權人，有相關登記第一類謄本在卷可按（見本院卷第
    31至33頁），且由原告所提供承租國有非公用不動產申請書
    、承租國有基地整合切結書、繼受使用切結書(見本院110年
    度司促字第41076號卷〈下稱支付命令卷〉第13頁至16頁)，於
    標題處即已載明「承租國有非公用不動產」、「承租國有基
    地」、「主體建物坐落國有土地」等字樣，益徵被告知悉系
    爭土地非其所有，為國有土地，且被告對於其所有系爭房屋
    無權占有系爭土地之事實，亦不爭執（見本院卷第43頁）。
    復依財政部國有財產署北區分署108年8月30日台財產北租字
    第10880052270號函(見支付命令卷第17頁)，被告因逾期未
    補正辦理承租國有地等相關事宜，而遭原告註銷申租案之申
    請，是被告所有之系爭房屋無占有使用系爭土地之正當權源
    ，即無法律上之原因，受有使用系爭土地之利益，原告依民
    法第179條之規定，請求被告返還相當於租金之不當得利，
    核屬有據。
　㈡原告主張系爭土地遭被告所有系爭房屋占用之面積，應以系
    爭房屋總面積98.4平方公尺（2層76.33平方公尺及陽臺22.0
    7平方公尺，合計98.4平方公尺，詳本院卷第31頁建物登記
    簿謄本），與系爭土地上含系爭房屋之全部建物總面積2255
    .15平方公尺（見本院卷第63頁原告民事陳報狀所附計算表
    ）之比例，再乘上系爭土地面積539平方公尺作為計算基準(
    計算式：539平方公尺×98.4平方公尺÷2255.15平方公尺＝23.
    5平方公尺；四捨五入至小數點以下第二位)，核算被告占用
    面積為23.5平方公尺。惟系爭房屋(含附屬建物)總面積應為
    98.4平方公尺，此亦為兩造不爭之事實(見本院卷第69頁)，
    並非原告據以計算之全部建物面積2255.15平方公尺，而被
    告所有系爭房屋無權占有系爭土地，致原告受有損害之範圍
    ，亦僅在系爭房屋占用98.4平方公尺之部分，原告主張應以
    系爭土地上含系爭建物在內全部建物之總面積計算，自屬無
    據，合先敘明。
　㈢次按不當得利制度在於矯正因違反法秩序所預定之財貨分配
    法則，而形成之財產不當移動現象，使之回復公平合理之狀
    態。其機能固應使受益人返還其所受利益於受損人，惟受益
    人所受之利益如大於受損人所受之損害時，其返還範圍僅能
    以受損人所受之損害作為計算利益之範圍，以免受損人反而
    因此獲得不當之利益，轉失不當得利制度維護衡平之旨意，
    此與本院61年台上字第1695號判例所揭櫫：「依不當得利…
    其得請求返還之範圍，應以對方所受之利益為度，非以請求
    人所受損害若干為準…」之意旨，係專指「損害大於利益，
    以利益為準」情形而為之闡釋（比對該判例要旨與全文事實
    自明），未盡相同，亦即所謂「損害大於利益，以利益為準
    ；利益大於損害，以損害為準」抽象原則之運用(最高法院9
    9年度台上字第2255號民事裁定參照)。本件原告無法使用系
    爭土地之範圍，應僅在被告所有系爭房屋占用之範圍，系爭
    房屋無權占用系爭土地固然使原告無法利用系爭土地被占用
    之部分，而受有該占用面積相當於租金之損害，惟依前開說
    明，不當得利得請求返還之範圍，應審酌受益人之利益及受
    損人之損害，於本件中，被告無權占用系爭土地而受有利益
    之範圍，應以被告所有系爭房屋無權占用原告系爭土地基地
    面積數計算之，而被告所有系爭房屋僅為系爭5層建物之其
    中1層，是以，被告所有系爭房屋占用系爭土地而受有利益
    乙節，應與全棟建物五層其他住戶共同負擔相當於租金之利
    益，而被告僅負擔5分之1比例，即僅受有之利益亦為5分之1
    租金之範圍，故被告抗辯應以系爭房屋占用系爭土地全部面
    積5分之1計算相當於租金之利益，洵屬有據。
　㈣又利息、紅利、租金、贍養費、退職金及其他1年或不及1年
    之定期給付債權，其各期給付請求權，因5年間不行使而消
    滅，民法第126條定有明定。又按租金之請求權因5年間不行
    使而消滅，既為民法第126條所明定，則凡無法律上之原因
    ，而獲得相當於租金之利益，致他人受損害時，如該他人之
    返還利益請求權已逾租金短期消滅時效之期間，對於相當於
    已罹消滅時效之租金利益，即不得依不當得利之法則，請求
    返還（最高法院106年度台上字第2054號裁定意旨、102年度
    台上字第2209號判決意旨參照）。原告雖請求被告給付自97
    年10月1日起至110年9月30日止相當租金之不當得利，惟被
    告已為時效抗辯，而拒絕給付，則揆諸前揭說明，原告對於
    被告得請求相當租金之不當得利，於原告提起本件訴訟之11
    0年12月22日即支付命令聲請日（見支付命令卷第5頁之本院
    收狀日期戳）往前回溯5年至105年12月21日以前之部分，顯
    已罹於時效，故原告本件僅得請求被告給付自105年12月21
    日起至110年9月30日止相當租金之不當得利。被告以時效抗
    辯所能拒絕給付者，僅原告逾5年未行使而罹於時效消滅之
    相當租金不當得利請求權部分，就未罹於時效消滅部分，被
    告仍有給付之義務，故被告以時效抗辯為由，拒絕給付往前
    回溯超過5年之當租金之不當得利，洵屬有據。
　㈤查城市地方房屋之租金，以不超過土地及其建築物申報總價
    年息百分之10為限，土地法第97條第1項定有明文。次按土
    地法施行法第25條規定，土地法第97條第1項所謂土地價額
    依法定地價；土地法第148條規定，土地所有權人依本法所
    申報之地價，為法定地價，則土地法第97條第1項所謂土地
    申報價額即指該土地之申報地價而言。另按就基地租金之數
    額，除以基地申報地價為基礎外，尚須斟酌基地之位置，工
    商業繁榮之程度，承租人利用基地之經濟價值及所受利益等
    項，並與鄰地租金相比較，以為決定（最高法院68年台上字
    第3071號判決要旨參照）。查系爭土地於105年1月起每平方
    公尺125,000元、107年1月起每平方公尺116,000元、109年1
    月起每平方公尺120,000元等情，有系爭土地之地價查詢資
    料資料在卷可參（見本院卷第75頁），為兩造所不爭(見本
    院卷第68頁)，本院審酌系爭土地坐落位置緊臨台北市立幸
    安國小，週遭生活機能繁榮，四週環繞仁愛路3段、新生南
    路1段、建國南路1段及信義路3段，台北市重要幹道，位處
    精華地段，且距捷運大安森林公園站步行僅4分鐘距離等情
    ，有原告提出google地圖及現況略圖為證（見本院卷第61頁
    ），亦為被告所不爭，同時考量系爭土地四周商業發展及生
    活機能程度，併參酌被告無權占有之使用情形，及依國有非
    公用不動產租賃作業程序第55條第1項第1款規定就出租基地
    之年租金按當期土地申報地價總額5%計收等一切情狀，認被
    告無權占有系爭土地所受相當租金之利益，應以系爭土地之
    申報地價年息5%計算為合理適當。是原告依民法第179條規
    定之不當得利返還請求權之法律關係，得請求被告返還自10
    5年12月21日起至110年9月30日止，所受相當租金之不當得
    利金額共計應為561,716元（計算式詳如附表二）。
　㈥末按給付無確定期限者，債務人於債權人得請求給付時，經
    其催告而未為給付，自受催告時起，負遲延責任，其經債權
    人起訴而送達訴狀，或依督促程序送達支付命令，或為其他
    相類之行為者，與催告有同一之效力；遲延之債務，以支付
    金錢為標的者，債權人得請求依法定利率計算之遲延利息；
    應付利息之債務，其利率未經約定，亦無法律可據者，週年
    利率為百分之五，民法第229條第2項、第233條第1項前段、
    第203條分別定有明文。查本件原告對被告之返還不當得利
    債權，核屬無確定期限之給付，既經原告聲請支付命令，而
    支付命令送達後，被告迄未給付，當應負遲延責任，是依前
    揭規定，就本院上開認定被告應給付原告相當租金之不當得
    利部分，原告併請求自支付命令送達翌日即111年1月13日（
    見支付命令卷第35頁送達證書）起至清償日止，按年息5%計
    算之法定遲延利息，核屬有據。
五、綜上所述，原告依民法179條規定不當得利返還請求權之法
    律關係，請求被告給付561,716元，及自111年1月13日起至
    清償日止，按年息5%計算之利息，為有理由，應予准許；逾
    此範圍之請求，為無理由，應予駁回。
六、本件事證已臻明確，兩造所為之其他主張、陳述並所提之證
    據，經審酌後，認均與本件之結論無礙，不再一一論述，併
    予敘明。
七、訴訟費用負擔之依據：民事訴訟法第79條。　　　　　　
中　　華　　民　　國　　111 　年　　6　　 月　　20　　日
                  民事第一庭    法　官　張紫能
以上正本係照原本作成
如對本判決上訴，須於判決送達後20日內向本院提出上訴狀。如
委任律師提起上訴者，應一併繳納上訴審裁判費。
中　　華　　民　　國　　111 　年　　6 　　月    21　  日
                                書記官　蘇哲男
附表一:原告請求計算表
占用期間 (民國) 申報地價適用年份 (民國) 申報地價 (元/㎡) 占用面積 (㎡) 年息率 每月相當租金之利益 經歷月數 相當於租金之利益(元) 97/10/1-98/12/31 96/1 70,600 23.52 5% 6,918 15 103,770 99/1/1-101/12/31 99/1 78,400 23.52 5% 7,683 36 276,558 102/1/1-104/12/31 102/1 89,000 23.52 5% 8,722 36 313,992 105/1/1-106/12/31 105/1 125,000 23.52 5% 12,250 24 294,000 107/1/1-108/12/31 107/1 116,000 23.52 5% 11,368 24 272,832 109/1/1-110/9/30 109/1 120,000 23.52 5% 11,760 21 246,960 合計       1,508,142 

附表二:本院就不當得利數額計算表
編號 占用期間(民國) 申報地價  占用面積(㎡) 占用範圍 年息 原告應有部份 應給付不當得利金額 （新臺幣) 1 105年12月21日 至同年12月31日 125,000元 98.4 5分之1 5% 1分之1(全部) 3,707元（計算式：見備註⒋⑴） 2 106年1月1日 至同年12月31日 125,000元     123,000元（計算式：見備註⒋⑵） 3 107年1月1日 至同年12月31日 116,000元     114,144元（計算式：見備註⒋⑶） 4 108年1月1日 至同年12月31日 116,000元     114,144元（計算式：見備註⒋⑷） 5 109年1月1日 至同年12月31日 120,000元     118,404元（計算式：見備註⒋⑸） 6 110年1月1日 至同年9月30日 120,000元     88,317元（計算式：見備註⒋⑹）        總計:561,716元 備註： ⒈申報地價欄為系爭土地之申報地價（元∕㎡），各年度申報地價見本院卷第75頁。 ⒉占用面積：依據系爭房屋建物登記第一類謄本(見本院卷第31頁)，且為兩造所不爭執(見本院卷第69頁)。 ⒊占用範圍:被告所有系爭房屋為5層樓中第2層(見本院卷第31頁)。　 ⒋應給付不當得利金額欄之計算式：申報地價×占用面積×占用範圍×年息5％×原告應有部份×占用期間（以年計之；不滿一年則以天數計算；占用範圍逕以5分之1計算） ⑴編號1之計算式: 　125,000元×98.4×1/5×5%×1/1×11365(105年12月21日至同年12月31日為11天)＝3,707元（元以下四捨五入） ⑵編號2之計算式: 　125,000元×98.4×1/5×5%×1/1＝123,000元（元以下四捨五入） ⑶編號3之計算式: 　116,000元×98.4×1/5×5%×1/1＝114,144元（元以下四捨五入）　 ⑷編號4之計算式: 　116,000元×98.4×1/5×5%×1/1＝114,144元（元以下四捨五入） ⑸編號5之計算式: 　120,000元×98.4×1/5×5%×1/1＝118,404元（元以下四捨五入） ⑹編號6之計算式: 　120,000元×98.4×1/5×5%×1/1×273365(110年1月1日至同年9月30日為273天)＝88,317元（元以下四捨五入）